【裁判字號】    92,台上,6766
【裁判日期】    921204
【裁判案由】    偽造有價證券等罪
【裁判全文】
最高法院刑事判決                              九十二年度台上字第六七六六號
    上  訴  人  丙○○
    選任辯護人  邱創舜律師
    上  訴  人  乙○○
                甲○○
    右  一  人
    選任辯護人  張瑞釗律師
右上訴人等因偽造有價證券等罪案件，不服台灣高等法院中華民國九十二年三月二十
日第二審判決（九十一年度上訴字第二四四三號，起訴案號：台灣桃園地方法院檢察
署八十八年度偵字第三０五六、三八五０、三八五一、三八五二、一二００二、一二
六三七、一二九０二、一四九九四、一六０九四號、八十八年度偵緝字第三四一、三
五九號），提起上訴，本院判決如左：
    主  文
原判決關於丙○○、甲○○偽造有價證券及乙○○部分撤銷，發回台灣高等法院。
丙○○、甲○○之其他上訴均駁回。
    理  由
壹、撤銷發回部分：
本件原判決撤銷第一審關於丙○○、甲○○偽造有價證券及乙○○部分之科刑判決，
改判依牽連犯關係，從一重論處上訴人丙○○（累犯）、甲○○、乙○○共同連續意
圖供行使之用，而偽造有價證券罪刑，固非無見。
惟查：(一)、有罪之判決書，應記載犯罪之事實，諸凡有關犯罪之時間、地點、方法、
態樣，以及其他與適用法律有關之事項，均應為詳實之記載，始足為適用法律之依據
。原判決事實僅記載上訴人丙○○、乙○○、甲○○與王國慶（已判處罪刑確定）、
龔之光、陳國清（後二人均經一審另為不受理判決確定）及姓名年籍不詳，綽號「俞
先生」之成年男子等人，共同基於意圖為自己不法所有之概括犯意聯絡及行為分擔，
並以之為常業之意思，以如原判決附表一所示之人員組合，在同附表所示之時、地，
以同附表所示之化名，以下述方式詐取財物，並均以之為常業，賴以維生。王國慶於
民國八十七年十二月二十五日，在台中市○○○街第一廣場附近，以每張新台幣（下
同）二萬五千元之代價，將王國慶之照片交由姓名年籍不詳，綽號「阿南」、「怪手
」之成年男子，由「阿南」、「怪手」在不詳地點將該照片換貼在王明霖遺失之身分
證上（該身分證係王明霖於八十七年五月七日在桃園縣桃園市某處遺失），而變造「
王明霖」之身分證，並以每張四千元之代價，購買二十九張空白之身分證，以預備供
變造國民身分證之用。乙○○於八十四年八月間某日，在不詳地點，將乙○○之照片
交由陳國清在不詳地點將該照片換貼在黃秀美遺失之身分證上（該身分證係黃秀美於
八十五、八十六年間在桃園縣某處遺失），而變造「黃秀美」之身分證。甲○○另以
不詳方式取得「黃鑑斌」遺失之身分證（該身分證係黃鑑斌於七十八年七、八月間在
台南市某處遺失）。王國慶、乙○○、甲○○均明知該等證件係來路不明之贓物，並
均基於收受贓物之犯意收受之。乙○○、王國慶以上開變造之「黃秀美」、「王明霖
」身分證，甲○○以上開不詳方法取得之「黃鑑斌」身分證，王國慶再於八十八年一
月八、九日左右，在桃園縣桃園市○○路某刻印店，利用不知情之刻印店人員偽刻「
王明霖」之印章一枚（已滅失）；乙○○、甲○○則於不詳時、地偽刻「黃秀美」、
「黃鑑斌」之印章各一枚（均已滅失），資以分別偽造「黃秀美」、「王明霖」、「
黃鑑斌」之署押、印文，並偽造如原判決附表三所示之支票存款開戶申請書、房屋租
賃契約書、市內電話裝機申請書、市內電話業務申請書、切結書、委託書等私文書，
持以向原判決附表一所示之銀行辦理支票存款帳戶，申請同上附表一帳號之支票，而
行使上開變造之國民身分證，均足以生損害於黃秀美、王明霖、黃鑑斌本人，及各該
銀行對支票存款戶之債信關係。由丙○○出資一百萬元（虛設行號：維妮服飾店部分
）、一百萬元（虛設公司：久順塑膠企業有限公司部分）、二十五萬元（虛設行號：
順興五金百貨部分）及五十萬元（虛設行號：半天果商行部分），資為各該公司詐財
之資金。由原判決附表一所示之人出面，虛設維妮服飾店等商號、公司對外營業，復
意圖供行使之用並基於同上之概括犯意，蓋用擅自偽刻之「黃秀美」、「王明霖」、
「黃鑑斌」之印章，及偽造「黃鑑斌」、「黃秀美」、「王明霖」署押於同上附表一
帳號之支票即有價證券上（其中虛設維妮服飾店，即以王明霖名義申請華南商業銀行
北桃園分行之支票，帳號：00000000號部分，均係丙○○偽以王明霖名義簽
發，而參與此部分公司詐欺之犯行），交由甲○○、乙○○等人持以向同上附表一之
被害人韓志高等，訂購貨物而行使上開偽造有價證券，均足以生損害於黃秀美、王明
霖、黃鑑斌及各該被害人。渠等係先以小額交易均兌現方式，騙取廠商信任，再大量
向廠商進貨，或以廠商承諾於出貨數日後付款，或以簽發遠期支票二種方式，於詐得
財物後，在付款日之前，迅速將貨品搬往丙○○承租之處所藏放，或者低價轉售丙○
○，使廠商求償無門，先後向同上附表一所示之廠商，詐得同附表一所示之物，變價
均朋分花用等情。對於乙○○、王國慶以變造之「黃秀美」、「王明霖」之身分證；
甲○○以「黃鑑斌」遺失之身分證及偽造「黃秀美」、「王明霖」、「黃鑑斌」印章
（文）、署押偽造同上附表一、三所示持向苗栗縣竹南信用合作社、大眾商業銀行桃
園分行、台灣省合作金庫桃園支庫、玉山商業銀行八德分行、華南商業銀行北桃園分
行申請支票存款帳戶及支票存款約定書、簽訂房屋租賃契約書、申請市內電話裝機申
請書、市內電話業務申請書、切結書、委託書等之犯罪時間，暨請領各該合作社、銀
行之若干支票使用，簽發之各該支票所載日期，並其等基於共同意圖為自己不法所有
之概括犯意及各如何分擔實施犯罪之事實，均付之闕如，自不足為適用法律之依據，
於法自難謂合。(二)、行為後法律有變更者，適用裁判時之法律，但裁判前之法律有利
於行為人者，適用最有利於行為人之法律，刑法第二條第一項固定有明文。惟常業犯
之最後行為，如於法律變更後始完成者，因其性質為實質上一罪，自應適用變更後之
法律論罪科刑，無行為後法律變更可言，即不發生新舊法比較適用之問題。原判決附
表一所示，上訴人等之犯罪時間，始於八十五年八月間，終於八十八年二月十日。而
理由記載刑法第三百四十條常業詐欺罪（法條）業於八十八年二月三日變更，經比較
新舊法結果，依刑法第二條第一項但書規定，應依舊法即修正前之刑法第三百四十條
論科云云，顯有適用法則不當之違法。(三)、共同實施犯罪行為之人，在合同意思範圍
以內，各自分擔犯罪行為之一部，相互利用他人之行為，以達其犯罪之目的者，即應
對於全部所發生之結果，共同負責，亦即應認為共同正犯。據原判決附表一所示，參
與本件犯罪者即所謂之組合：計有丙○○、乙○○、甲○○、龔之光、陳國清、「俞
先生」等六人；龔之光、乙○○、丙○○、陳國清等四人；乙○○、王國慶、龔之光
、丙○○等四人；龔之光、乙○○、王國慶、甲○○等四人，但理由內僅論丙○○、
乙○○、王國慶、甲○○所犯舊刑法第三百四十條常業詐欺罪、現行刑法第二百零一
條第一項之偽造有價證券罪、第二百十六條行使第二百十二條之行使變造特種文書罪
、第二百十六條行使第二百十條之行使偽造私文書罪、第三百四十九條第一項之收受
贓物罪（以上數罪，依牽連關係，從一重處斷）。其四人與姓名年籍不詳，綽號「俞
先生」之成年男子間，有犯意之聯絡及行為之分擔，皆為共同正犯。其餘之龔之光、
陳國清二人何以未認為共同正犯，未於理由內有所說明，自有不載理由之違法。(四)、
偽造之有價證券，不問屬於犯人與否沒收之，刑法第二百零五條定有明文。支票可以
流通市面，為有價證券。上訴人等偽造原判決附表一所示之支票，原判決並未宣告沒
收，亦未於理由內有所說明，復有不適用法則及不載理由之違法。以上或為上訴意旨
所指摘，或為本院得依職權調查之事項，應認原判決此部分有撤銷發回更審之原因。
貳、上訴駁回部分：
甲、甲○○部分：
按刑事訴訟法第三百七十七條規定：上訴於第三審法院，非以判決違背法令為理由，
不得為之。是提起第三審上訴，應以原判決違背法令為理由，係屬法定要件。且必須
依據卷內資料為具體之指摘，並足據以辨認原判決已具備違背法令之形式，始屬相當
。本件原判決撤銷第一審關於甲○○此部分之科刑判決，改判論處上訴人甲○○意圖
供行使之用，而交付偽造通用紙幣罪刑，已敘明所憑證據及認定理由。從形式上觀察
，並無違背法令之情形存在。上訴意旨略稱：上訴人受僱於丙○○，為賺取薪水，依
老闆丙○○之指示於警訊時供稱偽鈔係王國慶所交付，實則該三萬元（千元紙幣三十
張，一張留作紀念，二十九張販售交付唐啟仁為警查獲）係丙○○所交付，原審未經
調查審明，亦未說明其不予調查之理由，率予判決，難謂無刑事訴訟法第三百七十九
條第十款、第十四款規定應於審判期日調查之證據，而未予調查；及判決不載理由之
違法云云。查原判決已就上訴人於一審審理時翻異其在偵查中（誤載為警訊時）供稱
偽鈔係向王國慶取得改稱係丙○○所交付之詞，何以不足採信，於理由內詳加說明，
自無上訴意旨所指之違法情形。上訴意旨就原判決理由已說明之事項，徒憑己見，指
摘其為違法，殊非適法之上訴第三審理由，其此部分之上訴違背法律上之程式，應予
駁回。
乙、丙○○部分：
按刑事訴訟法第三百七十六條所列各罪之案件，經第二審判決者，不得上訴於第三審
法院，法有明文。本件上訴人丙○○另被訴贓物部分，原審係依刑法第三百四十九條
第一項論處罪刑，核屬刑事訴訟法第三百七十六條第一款之案件。依首開說明，既經
第二審判決，自不得上訴於第三審法院，上訴人竟復提起上訴，顯為法所不許，應予
駁回。
據上論結，應依刑事訴訟法第三百九十五條前段、第三百九十七條、第四百零一條，
判決如主文。
中      華      民      國    九十二    年     十二     月      四      日
                              最高法院刑事第二庭
                                  審判長法官  陳  錫  奎
                                        法官  洪  清  江
                                        法官  李  伯  道
                                        法官  邵  燕  玲
                                        法官  陳  世  雄
      右正本證明與原本無異
                                              書  記  官
中      華      民      國    九十二    年     十二     月      九      日
                                                                        Ｌ


司法院資訊處製作；財團法人民間司法改革基金會備份。
